臺灣嘉義地方法院民事判決　九十二年度重訴字第一八○號
　　原　　　告　財團法人台灣省嘉義縣民雄鄉大士爺廟
?
　　法定代理人　許英訓
　　訴訟代理人　吳淑靜律師
　　　　　　　　林憲聰律師
　　被　　　告　丁○○　　　住.
 　　　　　　 　乙○○　　　.
　　　　　　　　戊○○　　　設.
　　　　　　　　丙○○　　　住.
　　共　　　同
　　訴訟代理人　林芳榮律師
　　被　　　告　甲○○　　　設.
　　訴訟代理人　林芳榮律師
　　　　　　　　吳信雄　　　住.
右列當事人間請求拆屋還地事件，本院於民國九十三年五月十九日言詞辯論終結而判
決如左：
    主    　文
原告提起本件訴訟及假執行聲請，均駁回。
本案訴訟費用由原告負擔。
    事實及理由
壹、原告主張：
　一、坐落嘉義縣民雄鄉○○段（以下簡稱；中樂段）二六之十號、二六之十一號、
      二六之十二號、二六之十四號、二六之十五號等五筆土地為原告所有，於民國
      七十六年與陳永寬（已死亡）就中樂段二六之十號土地、被告丁○○就同段二
      六之十一號土地、賴耀柏（已死亡）就同段二六之十四號土地、吳萬有（已死
      亡）就同段二六之十五號土地、李明村就同段二六之十二號土地，訂立不定期
      租賃契約，另設定不定期地上權予被告丙○○（陳永寬之妻）、戊○○（賴耀
      柏之子）、甲○○（吳萬有之孫）、乙○○（李明村姪女）、丁○○。
  　　陳永寬、賴耀柏、吳萬有死亡後，不定期租約由被告丙○○、戊○○、甲○○
  　　繼承，而李明村於八十五年將租約轉讓給被告乙○○。
　二、根據原告和賴耀柏、吳萬有及李張藝（李明村之母）於五十年代所訂立書面租
      約第四條第二項約定：「前項租金額得依照田賦提高情形隨時比例調整由出租
      人說明調整原因通知承租人繳納之」，故原告每年均依當年土地申報地價，按
      一定比率計算，由董監事開會決議，調整租金額度後，通知被告等人繳納，但
      被告丙○○、戊○○、甲○○、丁○○等人均只繳納部分租金，被告乙○○自
      八十五年起分文未繳。至九十一年止，被告丙○○尚欠原告租金新台幣（下同
      ）四十萬二千一百二十九元，積欠租金總額達六（年）期以上；被告丁○○尚
      欠原告五十七萬三千三百零八元租金，積欠租金總額達六（年）期以上；被告
      戊○○尚欠原告六十六萬八千六百三十四元租金，積欠租金總額達六（年）期
      以上；甲○○尚欠原告五十八萬九千九百四十九元之租金未繳，積欠租金總額
      達六（年）期以上；被告乙○○尚欠原告七十四萬二千零二十六元租金，積欠
      租金總額達七（年）期以上，原告多次向被告等人催討，均置之不理。
      被告等人未繳地租已達二年以上，依土地法第一０三條第四款規定，原告於九
      十二年九月十二日發函被告等人，終止以上五筆土地租約，並以起訴狀繕本送
      達被告等人，作為撤銷地上權之意思表示，而依民法第八三六條規定，原告請
      求撤銷以上五筆土地地上權，另依民法第七六七條規定，請求被告等人分別塗
      銷以上五筆土地地上權登記，並拆除附圖記載一至五部分土地上建物後，分別
      將五筆土地交還原告。
  三、對被告抗辯的陳述：
    （一）原告之前曾發函催告被告等人繳納租金及終止租約，即使先前催告程序有
          瑕疵，但原告以起訴書繕本及準備書狀送達被告等人時，即已發生催告效
          力。
    （二）被告丙○○部分：
          原告與被告先生陳永寬訂立不定期租賃契約，並約定租金計算方式，由原
          告董監事會議於當年年底，依當年土地申報地價，按一定比率，調整租金
          ，而陳永寬死亡後，不定期租賃契約當由被告繼承，而陳永寬積欠原告租
          金達二年以上，故原告發函催告被告繳納所積欠租金，其催告程序合法。
    （三）被告丁○○部分：
          雙方訂定不定期租約，約定租金計算方式如上述，而被告積欠地租已達二
          年以上，依土地法第一０零三條第四款規定，原告得終止租約，並請求撤
          銷地上權。
    （四）被告戊○○部分：
          原告與被告父親賴耀柏訂立不定期租賃契約，約定租金計算方式已如上述
          ，賴耀柏死亡，被告依法繼承租約，而被告積欠地租已達二年以上，原告
          催告被告繳交租金，被告不理，原告自得終止租約，並請求撤銷地上權。
    （五）被告甲○○部分：
          原告與被告祖父吳萬有（原告誤以為是被告父親）訂立不定期租賃契約，
          約定租金計算方式如上述，吳萬有死亡後，被告依法繼承租約，而被告積
          欠地租已達二年以上，原告催告被告繳交租金，被告不理，原告自得終止
          租約，並請求撤銷地上權。
    （六）被告李家樺部分：
          被告所使用土地原由被告祖母李張藝承租，原告與李明村訂立不定期租賃
          契約後，約定租金計算方式已如上述，李明村將租約轉讓給被告後，自八
          十五年起即未繳納租金，被告積欠地租已達二年以上，原告發函催告對象
          包括李明村及被告，故催告程序合法，原告自得終止租約，並請求撤銷地
          上權。
  四、綜上所述，原告根據租約及民法第七六七條規定等法律關係，提起本件訴訟，
      並請求：
    （一）被告丙○○應給付原告四十萬二千一百二十九元。
          坐落中樂段二六之十號土地（地目；建），面積０‧００六八公頃，於八
          十七年一月二十二日以嘉義縣大林地政事務所八十七年林地登三字第００
          ０２４２號所辦理地上權登記（權利範圍全部，存續期間不定），被告應
          塗銷，並拆如除附圖所示一部分，面積０‧００六八公頃地上建物，將土
          地交還原告。
    （二）被告丁○○應給付原告五十七萬三千三百零八元。
          坐落中樂段二六之十一號土地（地目；建），面積０‧００六七公頃，於
          六十九年六月五日以嘉義縣大林地政事務所六十九年林地二字第０００８
          ５６號所辦理地上權登記（權利範圍全部，存續期間不定），被告應塗銷
          ，並拆除如附圖所示二部分，面積０‧００六七公頃地上建物，將土地交
          還原告。
    （三）被告乙○○應給付原告七十四萬二千零二十六元。
          坐落中樂段二六之十二號土地（地目；建），面積０‧００八五公頃，於
          八十五年一月十日以嘉義縣大林地政事務所八十五年林地登三字第０００
          ０８６號所辦理地上權登記（權利範圍全部，存續期間不定），被告應塗
          銷，並拆除如附圖所示三部分，面積０‧００八五公頃地上建物，將土地
          交還原告。
    （四）被告戊○○應給付原告六十六萬八千六百三十四元。
          坐落中樂段二六之十四號土地（地目；建），面積０‧００六一公頃，於
          八十四年七月十五日以嘉義縣大林地政事務所八十四年林地登三字第００
          ３９７１號所辦理地上權登記（權利範圍全部，存續期間不定），被告應
          塗銷，並拆除如附圖所示四部分，面積０‧００六一公頃地上建物，將土
          地交還原告。
    （五）被告甲○○應給付原告五十八萬九千九百四十九元。
          坐落中樂段二六之十五號土地（地目；建），面積０‧００五九公頃，於
          八十三年十一月七日以嘉義縣大林地政事務所八十三年林地登三字第００
          １５５２號所辦理地上權登記（權利範圍全部，存續期間不定），被告應
          塗銷，並拆除如附圖所示五部分，面積０‧００五九公頃地上建物，將土
          地交還原告。
    （六）原告並願提供擔保，請准宣告假執行。
  五、提出土地申報地價比例計算租金表、八四年、八五年、八七年、九一年地價稅
      課稅明細表及租金繳納存根聯各一份、基地租賃契約三份、存證信函四份、土
      地放租登記卡及律師函各五份（均為影本）、土地及建物登記謄本五份，作為
      證明。並請求傳訊證人周漳炎、蔡重聖、王耀城。
貳、被告抗辯：
  一、被告丙○○：
      雙方未訂立不定期租賃契約，亦無租金約定，原告對此應舉證證明。而且，即
      使有不定期租約及租金約定，但在六十九年六月五日，雙方成立不定期地上權
      後，該租約已消滅。
      被告取得地上權，雙方並未約定地租或使用費，被告先生陳永寬至九十一年為
      止，均按年繳交四萬四千零六十四元，原告收受後，從未表示異議，顯然雙方
      合意以該數額，作為地上權使用費，故被告並未積欠原告任何租金或使用費。
      況且，原告只對陳永寬催告繳交租金，不是針對被告，故原告未踐行催告程序
      ，依法不得撤銷地上權（最高法院六十八年台上字第七七七號判例），而請求
      駁回本件訴訟，如受不利判決，另願提供擔保，請准免為宣告假執行。
  二、被告丁○○：
      雙方未訂立不定期租賃契約，亦無租金約定，原告對此應舉證證明。而且，即
      使有不定期租約及租金約定，但在六十九年六月五日，雙方成立不定期地上權
      後，租約已消滅。
      被告取得地上權，雙方並未約定地租或使用費，至九十一年為止，被告均按年
      繳交二萬二千二百三十二元，原告收受，從未表示異議，顯然雙方合意以該數
      額，作為地上權使用費，被告未積欠原告任何租金或使用費，故本件訴訟無理
      由，而請求駁回原告訴訟，如受不利判決，另願提供擔保，請准免為宣告假執
      行。
  三、被告戊○○：
      雖曾和原告訂立不定期租賃契約，但雙方於六十九年六月五日成立不定期地上
      權後，租賃契約已不存在。雙方並無約定地上權使用費或地租，被告至九十一
      年止，均按年繳交二萬一千六百五十五元，原告從未表示異議，顯然合意以該
      數額，作為被告地上權使用費，故被告並無積欠原告任何地租或使用費。
      原告是對賴耀柏（已死亡）催告繳交租金，並非對被告為之，原告未踐行催告
      程序，不得撤銷地上權，而請求駁回本件訴訟，如受不利判決，另願提供擔保
      ，請准免為宣告假執行。
  四、被告甲○○：
      雖和原告訂立不定期租賃契約，但雙方於六十九年六月五日成立不定期地上權
      ，該租約已不存在。雙方並未約定地上權使用費或地租，被告至九十一年止，
      均按年繳交二萬五千二百三十四元，原告收受後，從未表示異議，顯然合意以
      該數額，作為地上權使用費，故被告並無積欠原告任何地租或使用費。
      原告對已死亡之吳萬有催告繳交租金，並非對被告為之，原告未踐行催告程序
      ，依法不得撤銷地上權。
  五、被告乙○○：
      雖和原告訂立不定期租賃契約，但雙方於六十九年六月五日成立不定期地上權
      ，租賃契約已消滅。雙方未約定地上權使用費或地租，李明村於八十四年以前
      ，每年均繳交一定金錢給原告，八十五年以後，被告取得地上權，欲主動繳交
      ，但遭原告拒絕，顯然雙方未達成地租或使用費的約定。而且，原告未踐行催
      告程序，不得撤銷地上權，而請求駁回原告之訴，如受不利判決，另願供擔保
      ，請准免為宣告假執行。
參、本院判斷：
  一、程序方面：原告於九十二十二月二日、十一日先後撤回對被告吳萬有、賴耀柏
      、李明村等人訴訟，依民事訴訟法第二六二條第一項前段規定：「原告於判決
      確定前，得撤回訴之全部或一部」，原告撤回訴訟　符合法律規定，可以准許
      。原告另於同年十二月十一日具狀撤回對被告乙○○、戊○○、甲○○等人訴
      訟，但被告三人於同年十二月二日已經言詞辯論，而被告乙○○、戊○○、甲○○均不同意撤回訴訟，故原告此部分撤回，不生效力。
  二、被告等人抗辯原告催告程序不符合民法第四四０條第二項規定，自不得依同法
      第八三六條規定請求撤銷地上權。但是，催告屬於一種意思通知，不拘於任何
      形式，只要催告內容到達對方受領了解的程度即可，原告以起訴狀代表催告程
      序，而被告等人既收受起訴書狀，可視為原告已履行催告程序。因此，被告此
      部分抗辯，不能成立。
      原告主張被告等人取得地上權登記時，曾約定每年地租依當年土地申報地價，
      按一定比率計算，而由原告董監事會調整租金額度等事實，被告加以否認。原
      告提出和吳萬有、賴耀柏及李張藝所簽契約書及放租登記卡作為證明。該三份
      租約，雖有約定：「前項租金額得依照田賦提高情形隨時比例調整由出租人說
      明調整原因通知承租人繳納之」，但三份租約都不是被告等人所簽，不能因此
      而認定雙方已約定租金計算方式。即使原告主張；該三份租約當事人已死亡，
      被告甲○○、戊○○、乙○○應依法繼承。然而，以上三位被告分別是該三份
      租約當事人的孫兒女，依法繼承租約之人，不是以上三位被告，還有其他繼承
      人，故原告以此作為雙方曾有約定地租及其計算方式的證據，不能被本院採信
      。至於證人王耀城九十二年十二月三十日在本院作證；不知道當初如何約定（
      租金），但歷年都是董監事決定後，才通知承租人。證人不清楚當初如何約定
      租金，故不能作為有利於原告主張的認定。
      原告另提出土地放租登記卡記載每年向陳永寬、李明村、賴耀柏、吳萬有及被
      告丁○○收取租金明細，作為雙方有約定地租的證明。但是，依民法第四二一
      條第一項規定：「稱租賃者，謂當事人約定，一方以物租與他方使用收益，他
      方支付租金之契約」，以土地租賃來講，必須出租人出租土地與承租人支付租
      金互相意思表示合致，租約才成立。被告等人（被告乙○○除外）承認有支付
      金錢給原告，但表示是按每年地價稅第六級稅率支付土地使用費，而原告雖受
      領被告等人（被告乙○○除外）金錢，卻主張地租依每年土地申報地價，由董
      監事依一定比率決定調整，先不論被告等人所謂的土地使用費或原告主張的地
      租，二者是否代表相同意義，在金錢數額上即不一致，可見雙方對於支付租金
      並未意思表示合致，因此，租賃契約不成立，而被告乙○○自始沒有和原告約
      定租金數額，而未支付任何金錢，租賃契約亦不成立。此外，原告未能提出其
      他證據證明，因此，原告主張的事實，不能被本院採信。
  三、雙方沒有成立租賃契約，原告根據租賃契約，主張被告等人積欠租金，即不能
      成立，應予駁回。雙方租約既未成立，故被告等人並未積欠原告租金，原告以
      被告等人欠租達二年以上，請求撤銷被告等人地上權，不符合法律規定，不應
      准許。而被告等人取得地上權登記，並在土地上建屋居住使用，屬於有權占有
      ，原告根據民法第七六七條規定法律關係，請求被告等人分別拆除附圖記載一
      至五部分建物，被告等人並非無權占有，故原告請求不具有法律上理由，而應
      駁回。
  四、綜上所述，原告根據租約及民法第七六七條規定法律關係，提起本件訴訟，請
      求被告等人給付所欠租金、塗銷地上權登記及拆屋還地，因原告未能提出證據
      證明；雙方曾約定被告等人取得地上權必須支付地租，故原告請求，不具有法
      律上理由，應該駁回。原告敗訴，其假執行聲請，亦應一併駁回。
肆、訴訟費用負擔依據；依照民事訴訟法第七十八條，判決如主文。
中　　　華　　　民　　　國　　　九十三　　年　　　七　　月　　　七　　　日
                                  臺灣嘉義地方法院民事第二庭
                                      法　官　甘　大　空
右為正本係照原本作成
如對本判決上訴須於判決送達後廿日內向本院提出上訴狀
中　　　華　　　民　　　國　　　九十三　　年　　　七　　月　　　七　　　日
                                      書記官　李　銷　勳
